【裁判字號】    97,消債更,1561
【裁判日期】    971126
【裁判案由】    聲請更生程序
【裁判全文】
臺灣高雄地方法院民事裁定          97年度消債更字第1561號
聲  請  人  甲○○
上列當事人因消費者債務清理事件聲請更生，本院裁定如下：
    主  文
聲請駁回。
聲請費用由聲請人負擔。
    理  由
一、聲請意旨略以：聲請人甲○○前因消費借貸、自用住宅借款
    、信用卡契約等原因，對如附表所示金融機構負有如附表所
    示債務，所負無擔保或無優先權之債務總額未逾新臺幣（下
    同）1,200 萬元。聲請人雖曾於95年5 月3 日，與無擔保債
    權銀行中之最大債權銀行台新銀行依金融主管機關協調成立
    之中華民國銀行公會會員辦理消費金融案件無擔保債務協商
    機制與如附表所示之無擔保債權人達成分期還款協議，每月
    需償還9,890 元，惟聲請人月薪僅40,000元，除負擔聲請人
    自身生活費用每月13,000元之外，還需扶養父母吳朝利、吳
    蘇玉美，每月需支出扶養費8,000 元，實已無能力支付協商
    款項，係因不可歸責於己之事由，致履行有重大困難。且聲
    請人之總額高達1,131,066 元，已有不能清償債務之虞，爰
    依法聲請准予裁定更生等語。
二、按債務人不能清償債務或有不能清償之虞者，得依本條例所
    定更生程序，清理其債務；債務人對於金融機構因消費借貸
    、自用住宅借款、信用卡或現金卡契約而負債務，在聲請更
    生或清算前，應提出債權人清冊，以書面向最大債權金融機
    構請求協商債務清償方案，並表明共同協商之意旨；債務人
    與金融機構協商成立者，不得聲請更生或清算。但因不可歸
    責於己之事由，致履行顯有重大困難者，不在此限；本條例
    施行前，債務人依金融主管機關協調成立之中華民國銀行公
    會會員，辦理消費金融案件無擔保債務協商機制與金融機構
    成立之協商，準用前項之規定，消費者債務清理條例第3 條
    、第151 條第1 項、第5 項、第6 項分別定有明文。本條例
    之立法意旨，在於避免已陷入經濟上困境之消費者，於惡性
    循環之債務窘境中自生自滅，而衍生嚴重之社會問題，難以
    維持安定之社會經濟秩序，故為兼顧債權人、債務人雙方之
    利益，對陷於經濟上困境之消費者，乃允其於消費者債務清
    理條例施行後，得選擇以重建型之更生程序或清算型之清算
    程序清理其債務，藉以妥適調整債務人與債權人及其他利害
    關係人間之權利義務關係，保障債權人獲得公平受償，並謀
    求消費者經濟生活之重建復甦機會。惟對於已與金融機構協
    商成立，或於本條例施行前，已依金融主管機關協調成立之
    中華民國銀行公會會員辦理消費金融案件無擔保債務協商機
    制與金融機構成立協商之債務人，若非因不可歸責於己之事
    由，致履行顯有重大困難，僅係為圖謀減免債務，而不為債
    務之履行，自有違債權契約為誠信契約之本旨，故依消費者
    債務清理條例第151 條第6 項準用同條第5 項前段之規定，
    不得聲請更生或清算，始能避免債務人任意毀諾已成立之協
    商，濫用更生或清算之裁判上債務清理程序，肇致道德危險
    。而此處所謂「不可歸責於己之事由」，難以一概而論，應
    斟酌債務人毀諾時之情事判斷之，如客觀上聲請人之支出增
    多，或收入、收益減少，非其成立協商時所能預期，又如協
    商成立時所定之條件過苛，超越債務人之負擔能力而客觀上
    履行不能，或雖未超過債務人之所得，然留與債務人使用之
    資金過少，使債務人無法維持其基本生活，均屬之。
三、本件聲請人具狀聲請更生，雖同時提出債權人清冊、財產及
    收入狀況說明書、戶籍謄本、勞工保險被保險人投保資料表
    、財政部高雄市國稅局財產歸書資料清單、95年度及96年度
    綜合所得稅各類所得清單資料等件到院，惟聲請人所檢附上
    開資料，經核其內容尚未齊備，有命補正之必要，並業經本
    院以裁定並聲請人應予補正，且該裁定已於97年9 月16日為
    聲請人所收受，有本院上開裁定及送達證書在卷可稽。而聲
    請人雖於97年9 月24日向本院具陳報狀為補正，然綜觀其補
    正之內容，除有提出薪資證明、受扶養人綜合所得稅各類所
    得資料清單及財產歸屬資料、家族系統表、勞健保資料等件
    ，但關於95年5 月間依「中華民國銀行公會會員辦理消費金
    融案件無擔保協商機制」與各債權銀行協商成立後，有何因
    不可歸責於己之事由，致履行顯有重大困難之證明文件，則
    未補正。
四、經查：
  (一)聲請人曾於95年5 月間與當時最大債權銀行台新銀行，依「
    金融主管機關協調成立之中華民國銀行公會會員辦理消費金
    融案件無擔保債務協商機制」與如附表所示之無擔保債權人
    達成分期還款協議，每月需償還9,890 元，有卷附協議書可
    參（見本院卷第21至22頁），已足認定。而聲請人於97年3
    月間毀諾不再履行，亦為台新銀行具狀陳報（見本院卷第60
    頁）。聲請人聲請更生，本院自應先審酌聲請人是否因不可
    歸責於己之事由，致履行前開協議顯有重大困難，而符合聲
    請更生之要件。
  (二)聲請人主張其每月需支出伙食費、水電費、交通費及其他雜
    物支出13,000元，惟聲請人並未提出全部開銷憑證，尚難遽
    認其主張為真，何況消費者債務清理條例雖期望使負債累累
    難以自力重建經濟生活之債務人得有更生之機會，然並無意
    保證每一債務人均能維持其原來之生活水準，毋寧係在保障
    債務人最低生活水準之前提下，使債務人盡力清償以得更生
    之機會。是債務人生活費用之支出，不應由債務人任意主張
    ，只需得以維持其最低生活水準即可，查內政部公告之97年
    度高雄市低收入戶最低生活費，每人每月10,991元，而上開
    公告係內政部依據社會救助法第4 條規定所制訂之標準，應
    屬可採，聲請人之生活費應依此計算。又聲請人主張其須扶
    養父母吳朝利、吳蘇玉美，每月須支付8,000 元乙情，聲請
    人亦未提出全部開銷憑證以資證明。吳朝利與吳蘇玉美包括
    聲請人在內有2名扶養義務人，各需負擔扶養費用之1/2。以
    上開最低生活費計算，聲請人需負擔金額尚未逾越前開最低
    生活費用標準，並無過高之虞，應可採信。則聲請人每月需
    支付之個人基本生活開銷及扶養費用總計18,991元。
  (三)聲請人主張其每月薪資40,000元乙情，有其存摺影本、95、
    96年度綜合所得稅各類所得資料清單及財產歸屬資料清單在
    卷可查（詳本院卷第18至19頁、第48至49頁以下），已足認
    定。則聲請人之收入扣除前開生活費用後，尚餘21,009元可
    供還款之用，較聲請人95年間協商之還款金額9,890 元，超
    出甚多。聲請人復未舉證於協商成立後有何使其收入減少、
    支出增加致履行顯有重大困難之情事發生，是聲請人主張其
    無力支付協商款項而毀諾，不可歸責於己，自不足採。
五、綜上所述，本件聲請人未能舉證證明有何不可歸責於己而毀
    諾之事由存在，其依原協商條件履行亦非顯有重大困難，核
    其聲請係屬聲請更生之要件不備，應予駁回。
六、依消費者債務清理條例第11條第1項、第8條前段，裁定如主
    文。
中    華    民    國    97    年    11    月    26    日
              民事第五庭    法      官  陳樹村
上為正本係照原本作成。
如不服本裁定，應於裁定送達後10日內，以書狀向本院提出抗告
，並繳納抗告費新臺幣1千元。
中    華    民    國    97    年    11    月    26    日
                            書  記  官  吳慕瑩


司法院資訊處製作；財團法人民間司法改革基金會備份。
